【裁判字號】    95,訴,411
【裁判日期】    951115
【裁判案由】    清償借款
【裁判全文】
臺灣屏東地方法院民事判決               95年度訴字第411號
原      告  丁○○○
訴訟代理人  丙○○
被      告  戊○○
訴訟代理人  乙○○
上列當事人間請求清償借款事件，本院於民國95年11月1日言詞
辯論終結，判決如下：
    主  文
被告應給付原告新臺幣壹佰貳拾肆萬壹仟柒佰元，及其中新臺幣
玖拾萬元自民國九十五年六月一日起至清償日止，按週年利率百
分之八點四計算之利息。
原告其餘之訴駁回。
訴訟費用由被告負擔五十分之四十九，餘由原告負擔。
    事實及理由
一、按訴狀送達後，原告不得將訴變更或追加他訴，但擴張或減
    縮應受判決事項之聲明者，不在此限。民事訴訟法第255 條
    第1 項第3 款定有明文。本件原告起訴原請求被告給付新臺
    幣（下同）133 萬800 元，及自民國95年6 月1 日起至清償
    日止，按週年利率百分之8.4 計算之利息，嗣於本院言詞辯
    論時，減縮訴之聲明為請求被告給付133 萬800 元，及其中
    90萬元自民國95年6 月1 日起至清償日止，按週年利率百分
    之8.4 計算之利息，經核無不合，應予准許，先此陳明。
二、原告起訴主張：被告於85年10月16日向原告借款90萬元（下
    稱系爭借款），並表示3 個月內必定還款，雙方乃約定利息
    按銀行週年利率百分之9.3 計算，合計每月利息為7, 000元
    ；嗣於88年1 月間，被告向原告要求減低利息，以週年利率
    8.4 計算利息，計每月利息為6,300 元；同年4 月，被告再
    次以經濟困難為由，請求每月先行償還利息3,000 元，其餘
    差額嗣再補足。原告慮及兩造間之親屬關係，始予應允。未
    料，自91年5 月起，被告竟未再支付利息，本金亦未清償，
    經一再催討，仍置之不理，爰依法提起訴訟。並聲請：被告
    應給付原告133 萬800 元，及其中90萬元自民國95年6 月1
    日起至清償日止，按週年利率百分之8.4 計算之利息。
三、被告則以：被告固確曾於85年10月16日向原告借款90萬元，
    並簽發屏東縣第一信用合作社，面額90萬元之支票1 紙交予
    原告收執，惟兩造並未就系爭借款約定利率，故系爭借款之
    利率自應依民法第203 條之規定，以週年利率百分5 計付，
    況且，被告自85年11月16日起至91年4 月底止，均按月給付
    原告利息，初則每月給付7,000 元，嗣則已經減為每月3,
    000 元，故原告再請求以週年利率百分之8.4 計算之利息（
    即每月6,300 元），實屬無據。又原告併入債權原本之43
    萬3,80 0元，原告既已逾5 年始為請求，該請求權時效依民
    法第126 條之規定，應已罹於時效。再原告於94年間曾委託
    訴外人即被告之妻乙○○為仲介，出售原告與其子丙○○共
    有之坐落屏東縣屏東市○○段○○段第441 之3 地號、同段
    444 地號、同段443 之5 地號、同段442 地號等4 筆土地，
    計出售所得價金共852 萬元，依約定，就超過800 萬元部分
    ，分歸乙○○所有，惟乙○○因仲介所得之52萬元業經原告
    將之抵付系爭借款；另原告之子丙○○自91年5 月10日起租
    用被告所有，坐落屏東縣屏東市○○路65號房屋及基地，經
    營汽車美容店，租金每月1 萬元，至95年7 月底，計共欠租
    金50萬元未為給付，原告亦同意被告以之抵付借款，是被告
    自得以之與系爭借款互為抵銷，而經抵銷後，被告已未積欠
    原告任何款項等語，資為抗辯。並聲明：求為判決駁回原告
    之訴。
四、兩造不爭執事項：
  (一)被告於85年10月16日向原告借款90萬元，且因之簽發發票日
    為88年4 月17日，付款人為屏東縣第一信用合作社之面額90
    萬元支票1 紙交予原告收執。
  (二)被告自88年4 月間起至91年4 月止，每月給付原告利息3,00
    0 元。而自91年5 月起，則未給付原告任何利息。
  (三)原告於94年間曾委託被告之妻乙○○為仲介，出售原告與其
    子丙○○共有之坐落屏東縣屏東市○○段○○段第441 之3
    地號、同段444 地號、同段443 之5 地號、同段442 地號土
    地共4 筆，計出售所得價金共852 萬元。
五、本件爭點：
  (一)系爭借款是否業經被告以其妻乙○○仲介所得報酬52萬元，
    及原告之子丙○○積欠之土地租金50萬元，予以抵銷？
  (二)系爭借款有無約定利率？
  (三)系爭借款利息是否曾經自每月7000元，減為每月3000元？
  (四)原告是否曾表示拋棄系爭借款之利息請求權，不再對被告收
    取利息？
  (五)系爭借款之利息請求權是否已罹於時效？
六、本院就前開爭點判斷如下：
  (一)系爭借款是否業經被告以其妻乙○○仲介所得報酬52萬元，
    及原告之子丙○○積欠之土地租金50萬元，予以抵銷？
    1.按「二人互負債務，而其給付種類相同，並均屆清償期者
      ，各得以其債務，與他方之債務，互為抵銷。」民法第
      334 條第1 項前段定有明文。是該條文所稱之抵銷，係以
      2 人互負債務，而其給付種類相同並均屆清償期者為要件
      ，故得供債務人抵銷之債權，須為自己對於債權人之債權
      ，或對於自己債權人之債權，而不得以他人對於債權人之
      債權，或自己對於他人之債權，對於債權人為抵銷。次按
      ，「當事人主張有利於己之事實者，就其事實有舉證之責
      任。」民事訴訟法第277 條前段亦有明文。
    2.本件被告主張原告於94年間曾委託被告之妻乙○○為仲介
      ，出售原告與其子丙○○共有之坐落屏東縣屏東市○○段
      ○○段第441 之3 地號、同段444 地號、同段443 之5 地
      號、同段442 地號土地共4 筆，嗣該土地出售後，所得價
      金共852 萬元，此為兩造所不爭執，且核與證人甲○○所
      述大致相符，固堪信為真實，惟被告主張原告應給付其妻
      乙○○之仲介費52萬元，業經原告用以扣抵系爭借款，則
      為原告所否認，而被告雖舉證人甲○○為證，惟甲○○僅
      知前開土地買賣雙方於交付尾款時，賣方（即原告）好像
      有給仲介李清義及乙○○1 筆相當買賣價金百分之1 之仲
      介費，該筆仲介費係以1 張面額8 萬5,000 元之支票支付
      等情，已據證人甲○○結證在卷（見本院卷第91頁），是
      依證人甲○○所述，實難據之而為系爭借款業經原告以應
      支付予乙○○之仲介費52萬元扣抵之認定，此外，被告就
      此有利於己之事實，復未舉證以實其說，自難認其此部分
      所辯為真。
    3.至原告固自認其除已先行交付乙○○面額8 萬5,000 元之
      支票1 紙以為前開土地仲介費外，應再行支付28萬5,000
      元予乙○○（見本院卷第82頁），惟此部分之債權人係乙○○並非被告，被告主張執此乙○○對原告之債權與被告
      對原告之債務互相抵銷，揆諸前揭說明，自屬無據。
    4.再被告主張其對原告之子丙○○有50萬元之房地租金債權
      之情，固為原告所不否認，惟縱認被告此部分之主張為真
      ，該債權亦屬被告對丙○○之債權，揆諸前揭說明，被告
      自亦不得執之以與其對原告之債務互相抵銷。至被告固提
      出原告所不爭執之乙○○與原告間之錄音譯文1 份為證，
      而原告確曾於乙○○質以：「……，明志（即丙○○）在
      我這裡做50個月都沒付租金」時，答以：「那你要抵扣啊
      」等語，惟原告與乙○○既非該房地租賃契約之當事人，
      渠等實無權代丙○○或被告決定該租金債權債務是否移轉
      第三人承擔。
    綜上，被告主張原告應給付其妻乙○○之仲介費52萬元，業
    經原告用以扣抵系爭借款，既難信為真實，而被告主張以乙○○對原告之債權，及以其對丙○○之債權，與其對原告債
    務互相抵銷，依法又屬無據，則被告抗辯系爭借款業經抵銷
    而消滅，自無可採。
  (二)系爭借款有無約定利率？
    原告主張兩造就系爭借款，原約定利息按週年利率百分之9.
    3 計算，計每月利息為7, 000元；嗣於88年1 月間，因被告
    向原告要求減低利息，乃改以週年利率8.4 計算，計每月利
    息為6,300 元之情，業據提出被告不爭執之利息繳納清單影
    本3 紙為證，被告雖執上揭情詞置辯。然觀諸該等利息繳納
    清單所載，被告自87年1 月起至同年7 月間，均固定每月給
    付7,000 元（換算利率約為週年利率百分之9.3） ，而自同
    年8 月間起至88年3 月止，係每月固定給付6,300 元（換算
    利率為週年利率百分之8.4） ，由此規律給付利息之情形觀
    之，若謂兩造間未曾就利息部分加以約定，實與常理有悖，
    故堪認原告主張兩造間曾就利息為約定等語為真。
  (三)系爭借款利息是否曾經自每月7000元，減為每月3000元？
    被告固辯稱應給付原告之利息，經原告同意後，已由起初之
    每月7,000 元減至6,300 元，再減至3,000 元等語，惟原告
    則僅承認對被告之利率減至每月6,300 元（即週年利率百分
    之8.4） ，而被告就原告確已將利息減至每月3,000 元此一
    有利於己之情事，並未能舉證證明，尚難遽認其此部分所辯
    為真，是自應認原告主張兩造間現約定利率仍為週年利率百
    分之8.4 為可採。
  (四)原告是否曾表示拋棄系爭借款之利息請求權，不再對被告收
    取利息？
    被告雖又辯稱，因原告之子丙○○租用被告前揭土地經營汽
    車美容店，而被告僅酌收租金每月1 萬元，原告乃表示嗣後
    拋棄系爭借款之利息等語。惟此業為原告所否認，被告復未
    提出證據資以證明，是其此部分所辯，尚難認為實在。
  (五)系爭借款之利息請求權是否已罹於時效？
    按利息請求權，因5 年間不行使而消滅；消滅時效，自可行
    使時起算。民法第126 條、128 條前段分別定有明文。本件
    原告主張兩造約定系爭借款於借款後3 個月內清償，然屆期
    被告並未依約清償，且自88年4 月起至95年4 月止，每月僅
    給付利息3,000 元，自91年5 月起則完全未給付之情，為被
    告所不爭執，自堪信為實在。而被告自88年4 月起至95年4
    月止，應給付原告之利息，依週年利率百分之8.4 （即每月
    6,300 元）計算，共計43萬800 元。惟原告並無不能行使系
    爭借款之利息請求權之情事，則其於95年6 月6 日始向本院
    聲請對被告核發支付命令，該支付命令復於同月22日送達被
    告（此有本院收文章戳及送達回證1 紙在卷可稽），則依諸
    前揭規定，回溯5 年以前（即於90年6 月以前）之利息請求
    權自應罹於時效。從而，原告請求自88年4 月起至90年6 月
    止之利息，合計8 萬9,100 元（計算式：3,300 元×（9 月
    ＋12月＋6 月）＝8 萬9,100 元），自屬無據；而自90年7
    月起至95年4 月止之利息請求，則尚未逾5 年時效，故被告
    抗辯此部分之利息請求權亦罹於時效，並無可採。從而，就
    已實現之利息部分，原告請求被告給付34萬1,700 元（計算
    式：430,800－89,100＝341,700），為有理由，應予准許。
七、按「稱消費借貸者，謂當事人約定，一方移轉金錢或其他代
    替物之所有權於他方，而他方以種類、品質、數量相同之物
    返還之契約」、「借用人應於約定期限內，返還與借用物種
    類、品質、數量相同之物」、「遲延之債務，以支付金錢為
    標的者，債權人得請求依法定利率計算之遲延利息。但約定
    利率較高者，仍從其約定利率」，民法第474 條第1 項、第
    478 條前段、第233 條第1 項分別定有明文。本件被告既積
    欠原告系爭借款本金90萬元屆期未為清償，而就已實現之利
    息部分，原告又尚可請求34萬1,700 元，均如上述，則依據
    消費借貸之法律關係，原告請求被告給付如主文第1 項所示
    之本金及利息，即屬有據，應予准許；逾此範圍之請求，則
    屬無據，應予駁回。
八、結論：原告之訴為一部有理由、一部無理由，依民事訴訟法
    第79條，判決如主文。
中    華    民    國    95    年    11    月    15    日
                  民事第一庭    法  官  徐美麗
正本係照原本作成。
如對判決上訴，須於判決送達後廿日內向本院提出上訴狀，其未
表明上訴理由者，應於提出上訴後二十日內向本院補提理由書狀
（均須按他造當事人之人數附繕本）。
                                書記官  林碧珠
中    華    民    國    95    年    11    月    15    日


司法院資訊處製作；財團法人民間司法改革基金會備份。
